臺灣臺中地方法院民事判決
110年度訴字第1158號
原      告  蔡篤興即和成機件廠



被      告  蔡裕忠  

訴訟代理人  周進文律師
上列當事人間請求變更勞工退休準備金專戶登記負責人事件，本
院於民國111年5月10日言詞辯論終結，判決如下：
    主      文
原告之訴駁回。
訴訟費用由原告負擔。
    事實及理由
一、原告主張：原告擔任負責人之和成機件廠，乃原告父親蔡裕
    華所獨資經營，蔡裕華於民國80年4月4日死亡，被告竟以不
    實之80年4月24日蔡裕華名義將和成機件廠轉讓予被告之讓
    渡書，及和成機件廠在蔡裕華經營期間如有欠稅由蔡裕華、
    被告負責繳納之承諾書，向臺中縣政府（已改制為臺中市政
    府）申請將和成機件廠負責人變更為被告，嗣經本院103年
    度訴字第3128號判決（下稱前案判決）確認上開讓渡之法律
    關係不存在。原告於前案判決確定後，於105年1月13日依繼
    承之法律關係，經臺中市政府准予登記為和成機件廠之負責
    人，被告不服臺中市政府上開處分提起訴願，經訴願駁回確
    定，是和成機件廠之負責人確定為原告。又和成機件廠有依
    法提撥勞工退休準備金（專戶編號：00000000，下稱系爭專
    戶），系爭專戶款項均由和成機件廠所提撥存入，至110年1
    月1日止結餘為新臺幣（下同）364萬3,016元，應由原告蔡
    篤興承受，然被告拒不將系爭專戶辦理負責人變更登記為原
    告，導致商號權利義務主體與負責人不同，使原告遭受不利
    益與財產權益受損。爰依民法第767條、第184條第1項前段
    、第179條及第213條規定提起本件訴訟，請求擇一為原告勝
    訴之判決等語。並聲明：被告於臺中市政府登記為和成機件
    廠勞工退休準備金專戶負責人應予塗銷，並回復登記為原告
    。
二、被告則以：前案判決僅認定80年4月24日讓渡書之法律關係
    不成立，並未認定和成機件廠之負責人為何，被告自80年4
    月間起擔任和成機件廠負責人，於100年10月30日結束和成
    機件廠之營業時，蔡裕華之繼承人中，蔡篤育、蔡翠玲、蔡
    玉玲、何碧月（即蔡篤育配偶，下稱蔡篤育等4人）仍受僱
    於和成機件廠，而原告於和成機件廠結束營業前即已離職，
    被告於100年10月30日結束和成機件廠營業前之99年8月7日
    ，分別與蔡篤育等4人訂立協議書，由被告分別給付其等年
    資結清款及退休金，嗣蔡篤育等4人藉故以被告給付金額不
    足法定數額，再申請臺中市政府勞工局勞資爭議調解，經調
    解成立後，被告另再給付調解內容之款項完畢。而被告於蔡
    裕華死亡後，以和成機件廠名義營業，被告營業之商號名稱
    雖與蔡裕華生前使用之商號名稱同一，但其權利主體顯然不
    同，系爭專戶及其內款項為蔡裕華死亡後，被告以和成機件
    廠名義設立並存入，系爭專戶及其內款項當屬被告所有，原
    告依民法第767條規定請被告辦理系爭專戶名義塗銷及回復
    登記，自屬無據等語，資為抗辯。並聲明：原告之訴駁回。
    　　
三、兩造不爭執事項（見本院卷第170至171頁）：
　㈠和成機件廠於63年9月18日核准設立登記，登記負責人為蔡裕
    華，組織型態為獨資。
  ㈡蔡裕華於80年4月4日死亡。
  ㈢和成機件廠於80年4月24日變更登記負責人為被告，於105年1
    月13日變更登記負責人為蔡篤興，被告不服臺中市政府105
    年1月6日撤銷負責人變更登記之處分而提起訴願，經經濟部
    105年10月24日經訴字第10506311120號訴願決定書駁回訴願
    確定。
  ㈣被告與蔡裕華間並未就和成機件廠成立讓渡契約，經本院103
    年度訴字第3128號判決確認蔡裕華與被告於80年4月24日就
    和成機件廠所成立之讓渡的法律關係不存在確定。
  ㈤蔡篤興及其兄弟姐妹蔡篤育、蔡翠玲、蔡玉玲、大嫂何碧月
    在和成機件廠成立後於該廠工作，於被告登記為和成機件廠
    負責人後，仍均在和成機件廠任職，直至100年10月31日停
    工為止。
  ㈥和成機件廠依法提撥勞工退休準備金即系爭專戶，系爭專戶
    於110年1月1日之餘額為364萬3,016元。　
　㈦卷內證物之形式真正除被證1、2、3爭執外，其餘不爭執。
四、得心證之理由：
  ㈠按雇主應依勞工每月薪資總額百分之2至百分之15範圍內，按
    月提撥勞工退休準備金，專戶存儲；雇主所提撥勞工退休準
    備金，應由勞工與雇主共同組織勞工退休準備金監督委員會
    監督之，勞動基準法第56條第1條前段、第5條前段定有明文
    。查和成機件廠係於63年9月18日經當時之主管機關臺中縣
    政府核准設立登記，登記負責人為蔡裕華，組織型態為獨資
    ，於76年1月10日設立勞工退休準備金監督委員會，雇主及
    主任委員為蔡裕華，後蔡裕華於80年4月24日將企業讓渡予
    被告後迄今，該單位所屬勞工退休準備金監督委員會之雇主
    ，據勞動部及臺灣銀行系統資料均顯示為被告等情，有和成
    機件廠之商業登記基本資料、臺中市政府107年10月3日府授
    勞動字第10702310341號函說明二在卷可稽（見本院卷第133
    、145頁）；嗣本院前案判決確認蔡裕華與被告於80年4月24
    日就和成機件廠所成立之讓渡的法律關係不存在確定，臺中
    市政府乃於105年1月6日撤銷和成機件廠負責人為被告之變
    更登記，並於同年月13日起變更負責人為蔡篤興，且自同日
    起復業等情，亦有本院前案判決及確定證明書、臺中市政府
    105年1月6日府授經商字第1050001974號函、105年1月13日
    府授經商字第1050860636號函存卷可參（見本院卷第27至38
    頁），此部分事實堪先認定屬實。
　㈡又按公司與其負責人之人格個別獨立，獨資商號與其負責人
    則為同一權利主體；獨資經營事業之商號與其主人係屬一體
    ，該商號僅為商業名稱，並非自然人之本體（最高法院95年
    度台上字第1409號、94年度台上字第1410號民事判決參照）
    。和成機件廠既為獨資商號，僅為一商業名稱，其權利主體
    屬於經營之自然人。查被告與蔡裕華於80年4月24日就和成
    機件廠所成立之讓渡法律關係，雖經本院前案判決確認不存
    在，惟和成機件廠自80年4月24日後之實際負責人確為被告
    ，已如前揭臺中市政府107年10月3日函文所述，並有臺灣銀
    行信託部110年11月18日信勞給密字第11000102781號函暨檢
    附之勞工退休金給付通知書4張在卷可憑（見本院卷第203至
    211頁），由上開勞工退休金給付通知書可知，訴外人張在
    言、瞿祖怡、祝德新、張良波先後於87年4月16日、91年9月
    1日、95年9月1日、98年9月30日退休，而通知書上雇主欄均
    蓋用被告之印鑑；參以臺中市政府勞工局於100年12月13日
    進行勞資爭議調解時，係由被告為和成機件廠之負責人，與
    蔡篤育等4人及訴外人3人就和成機件廠於100年10月31日結
    束營業時勞方之資遣費、例假日工資、應休未休特別休假工
    資等進行調解，並調解成立，有該勞資爭議調解紀錄在卷可
    佐（見本院卷第81至83頁）。是80年4月24日起至100年10月
    31日間使用和成機件廠商號名稱之主體既為被告，並由被告
    擔任雇主提撥勞工退休準備金，則此期間所撥至系爭專戶之
    款項，應係被告所提存，允無疑義。
　㈢原告復主張系爭專戶之款項係由和成機件廠所提撥存入，屬
    蔡裕華之資產，和成機件廠已於105年1月13日由原告蔡篤興
    完成繼承登記，系爭專戶即應由原告蔡篤興承受等語。查系
    爭專戶係於76年1月10日設立，已如前述，斯時和成機件廠
    之負責人為蔡裕華，堪認自系爭專戶設立時起至80年4月24
    日間之款項，係由蔡裕華存入。再觀之臺灣銀行信託部110
    年10月5日函暨檢附之系爭專戶歷年對帳單可知，系爭專戶
    於79年累積金額為57萬0,261元、80年累積金額為81萬7,358
    元（見本院卷第159頁），被告抗辯依臺灣銀行信託部110年
    11月18日函及勞動部勞工保險局110年11月16日函文（見本
    院卷第195、203至211頁），據以計算張在言、瞿祖怡、張
    良波3人應由80年4月24日前之和成機件廠負擔之退休金，合
    計為100萬1,522元，未據原告爭執（見本院卷第221至222頁
    、第228至229頁）。則被告於80年4月24日擔任和成機件廠
    負責人時，原有由蔡裕華存入之勞工退休金，於給付張在言
    、瞿祖怡、張良波之退休金後已無剩餘，堪認現餘之系爭專
    戶款項，均係被告擔任和成機件廠負責人期間所提撥存入，
    原告上開主張，並無依據。
　㈣原告雖主張依勞動基準法第20條及勞工退休金條例施行細則
    第11條規定，系爭專戶為和成機件廠設置，而和成機件廠業
    經臺中市政府於105年1月6日發函撤銷80年4月24日之負責人
    變更登記暨後續以錯誤事實為基礎所為核准之相關登記，則
    系爭專戶應由原告蔡篤興承受等語。然勞動基準法第20條規
    定：「事業單位改組或轉讓時，除新舊雇主商定留用之勞工
    外，其餘勞工應依第16條規定期間預告終止契約，並應依第
    17條規定發給勞工資遣費。其留用勞工之工作年資，應由新
    雇主繼續予以承認。」勞工退休金條例施行細則第11條則規
    定：「事業單位依勞動基準法第20條規定改組、轉讓或依企
    業併購法、金融機構合併法進行併購者，其留用勞工依本條
    例第8條之1第2項、第9條第1項、第2項、第11條第1項或第3
    5條第1項規定選擇適用之退休金制度及保留之工作年資，併
    購後存續、新設或受讓之事業單位應予承受。」上開條文係
    關於事業單位改組或轉讓時勞工留用或資遣之規定，並無任
    何關於勞工退休準備金專戶於事業單位負責人變更時之承受
    規定，原告此部分主張，即非可採。
　㈤再者，經本院向臺灣銀行信託部及臺中市政府函查本件變更
    系爭專戶負責人之程序，臺灣銀行信託部函覆以：依勞動部
    事業單位勞工退休準備金監督委員會組織準則第8條規定，
    事業單位勞工退休準備金監督委員會變更雇主、主任委員、
    副主任委員等事項，應檢附相關證明文件向事業單位所屬勞
    政主管機關（即臺中市政府勞工局）申請變更，本部將俟主
    政機關核准並函轉相關資料，再配合辦理後續專戶基本資料
    異動事宜等語，有臺灣銀行信託部111年4月8日信勞給字第1
    1100032721號函在卷可稽（見本院卷第311、313頁），臺中
    市政府則函覆：如和成機件廠欲變更勞工退休準備金監督委
    員會會址、委員、職員及印鑑等應向本府勞工局核備，惟該
    單位現已無適用勞動基準法退休金制度之勞工，應依勞動部
    108年1月24日勞動福3字第1080135075號函應辦理專戶剩餘
    款領回，非辦理勞工退休準備金監督委員會之雇主變更等語
    ，有臺中市政府111年4月19日府授勞動字第1110094193號函
    可參（見本院卷第317至321頁），依前所述，現餘之系爭專
    戶款項，均係被告擔任和成機件廠負責人期間所提撥存入，
    則原告依民法第767條、第184條第1項前段、第179條及第21
    3條規定，請求判命被告於臺中市政府登記為和成機件廠系
    爭專戶負責人應予塗銷，並回復登記為原告，即屬無據。
五、綜上所述，原告依民法第767條、第184條第1項前段、第179
    條及第213條規定，請求擇一判命被告於臺中市政府登記為
    和成機件廠系爭專戶負責人應予塗銷，並回復登記為原告，
    為無理由，應予駁回。
六、本件事證已臻明確，兩造其餘攻擊防禦方法及證據，核與判
    決之結果不生影響，爰不一一論列，併此敘明。
七、訴訟費用負擔之依據：民事訴訟法第78條。　　　　
中　　華　　民　　國　　111 　年　　5 　　月　　31　　日
                  民事第一庭    法  官  廖欣儀
正本係照原本作成。
如對本判決上訴，須於判決送達後20日內向本院提出上訴狀。如
委任律師提起上訴者，應一併繳納上訴審裁判費。
中　　華　　民　　國　　111 　年　　6 　　月　　1 　　日
                                書記官 李俊毅